【裁判字號】    97,重上,465
【裁判日期】    980303
【裁判案由】    履行契約
【裁判全文】
臺灣高等法院民事判決                 97年度重上字第465號
上  訴  人  台灣省農會
法定代理人  甲○○
訴訟代理人  郭啟榮律師
被  上訴人  臺灣銀行股份有限公司
法定代理人  丙○○
訴訟代理人  乙○○
複  代理人  林  凱律師
            李德正律師
上列當事人間，因履行契約事件，上訴人對於中華民國97年8月1
 1日臺灣臺北地方法院97年度重訴字第28號第一審判決提起上訴
，經本院於98年 2月17日言詞辯論終結，判決如下：
    主      文
原判決廢棄。
被上訴人在第一審之訴及假執行之聲請均駁回。
第一、二審訴訟費用由被上訴人負擔。
    事實及理由
一、被上訴人起訴主張：上訴人於民國(以下同)85 年11月5日合
    併中壢市農會，並在其所在地大里市增設信用部，中壢市農
    會改稱臺灣省農會中壢辦事處（以下稱中壢辦事處），並將
    原中壢市農會之存、借款往來客戶併屬於其信用部；90年 9
    月14日被上訴人合併其信用部，與之簽訂讓與承受農會信用
    部契約(以下稱系爭契約)，經中央存款保險股份有限公司（
    以下稱中央存保公司）委託會計師查核其信用部之資產負債
    及淨值後，發現未將中國農民銀行、臺灣土地銀行及合作金
    庫等三家行庫為補貼其合併中壢市農會之88年度以前之虧損
    ，於90年3月28日所撥之補助款新臺幣（以下同）8,250,338
    元 (以下稱系爭金額）列入為其信用部之資產一併轉讓，竟
    將系爭金額挪用農特產直銷中心改建工程；為此，依系爭契
    約之約定，求為命上訴人應返還被上訴人系爭金額本息之判
    決；對於上訴人之上訴，所為答辯聲明：(一)上訴駁回。(二)第
    二審訴訟費用由上訴人負擔。
二、上訴人則以：被上訴人關於讓與承受標的之系爭金額之認定
    ，發生爭議，未依系爭契約第2條第3項之約定，由農會信用
    部中央目的事業主管機關即財政部，洽農會中央主管機關即
    行政院農業委員會(以下稱農委會)個別認定之，逕行提起本
    件訴訟欠缺權利保護要件；且上訴人於接受系爭金額之補助
    ，並未被限制於僅補助信用部之虧損，何況上訴人於檢送「
    中壢辦事處農特產直銷中心改建工程計畫說明書」予農委會
    ，即於函文說明欄敘明上訴人自籌系爭金額，係由86、87年
    度行庫盈餘提撥補助中壢辦事處虧損經費項下支應，經農委
    會同意備查在案；再查上訴人於85年11月 5日起合併中壢市
    農會，自87年11月起「農業金融機關純益提撥臺灣省各級農
    會輔導及推廣經費運用管理要點」所設置「運用管理委員會
    」，為輔助上訴人因合併中壢市農會之虧損，前後撥款輔助
    高達 8,448萬元，均無僅補助信用部虧損之限制，按被上訴
    人主張之邏輯，上訴人豈不應悉數列入，而非僅系爭金額而
    已，由此堪認被上訴人之主張不足採等語，資為抗辯；對於
    原法院為其不利之判決聲明不服，提起上訴所為聲明：(一)原
    判決廢棄。(二)被上訴人在第一審之訴及假執行之聲請駁回。
    (三)第一、二審訴訟費用由被上訴人負擔。
三、被上訴人主張上訴人於85年11月 5日合併中壢市農會，並在
    其所在地大里市增設信用部，中壢市農會改稱中壢辦事處，
    並將原中壢市農會之存、借款往來客戶併屬於其信用部；90
    年 9月14日被上訴人合併其信用部，與之簽訂系爭契約；中
    央存保公司委託會計師查核其信用部之資產負債及淨值後，
    發現未將中國農民銀行、臺灣土地銀行及合作金庫等三家行
    庫為補貼其合併中壢市農會之88年度以前之虧損，於90年 3
    月28日所撥之補助款系爭金額列入為其信用部之資產一併轉
    讓，而係將系爭金額用於農特產直銷中心改建工程等事實，
    為上訴人所不爭執，且有上訴人與中壢市農會概括讓與承受
    契約書、系爭契約、執行協議查核程序報告書、轉帳支出傳
    票等在卷 (原審卷第59至63、7至12、17至、23、25頁)為憑
    ；被上訴人主張之上開事實，應堪信為真實。
四、查被上訴人承受上訴人之信用部，而與上訴人 (由中央存保
    公司代行信用部職權 )所簽訂系爭契約，於第2條第3項為：
    「關於讓與承受標的之認定，如有爭議，甲(指上訴人)乙 (
    指被上訴人 )雙方同意由農會信用部中央目的事業主管機關
    洽農會中央主管機關個別認定之。」之約定，農會信用部中
    央目的事業主管機關為財政部(參照90年7月17日修正公布之
    農會信用部業務管理辦法第2條之規定)，農會中央主管機關
    為農委會 (參照農會法第3條之規定)，被上訴人對於系爭金
    額之承受，與上訴人讓與系爭金額，已生爭議，迄未由財政
    部洽農委會認定等事實，為被上訴人所不爭執，被上訴人未
    依系爭契約第2條第3項之約定，於財政部洽農委會就系爭金
    額之承受讓與認定前，提起本件訴訟，其權利保護要件尚有
    欠缺，非法所許。
五、被上訴人另謂政府為處理經營不善之金融機構，90年7月9日
    制定「行政院金融重建基金設置及管理條例」，除設置行政
    院金融重建基金外，並得委託中央存保公司處理經營不善金
    融機構（參照該條例第10條之規定），因此，關於合併上訴
    人信用部事務，既由中央存保公司負責，且中央存保公司已
    函請農委會協助處理，而認縱未經財政部出面協調，仍難謂
    未踐行系爭契約第2條第3項之程序等語；查：
(一)「行政院金融重建基金設置及管理條例」係於90年7月9日制
    定，而依農會法第5條第3項之規定，於90年07月17日修正訂
    定之農會信用部業務管理辦法第25條亦有：「農會信用部業
    務經營不善，累積虧損超過信用部上年度決算淨值三分之一
    或發生重大人事糾紛，影響健全經營者，經直轄市、縣 (市
    ) 政府財政金融部門洽商建設或農業部門後，得設置輔導小
    組整頓之。省級農會信用部由財政部洽商行政院農業委員會
    辦理。」、及金融機構合併法第13條第 1項所為：「農、漁
    會信用部因業務或財務狀況顯著惡化，不能支付其債務或調
    整後淨值為負數時，主管機關得洽農、漁會中央主管機關後
    ，停止農、漁會會員代表、理事、監事或總幹事全部職權或
    其對信用部之職權，不適用農會法第45條及第46條、漁會法
    第48條及第49條之規定；其被停止之職權並得由主管機關指
    派適當人員行使之。」之規定，財政部固得委託中央存保公
    司代行上訴人信用部之職權，惟中央存保公司是否得依90年
    7月9日制定「行政院金融重建基金設置及管理條例」第10條
    」所為：「本基金得委託中央存款保險公司依下列方式處理
    經營不善金融機構：(一)賠付金融機構負債，並承受金融機構
    資產及標售處理該資產。(二)賠付負債超過資產之差額。(三)以
    特別股方式入股金融機構。」之規定，處理上訴人之信用部
    ，非無疑義；蓋本件係由被上訴人概括承受上訴人信用部之
    資產及其負債，與中央存保公司係受行政院金融重建基金之
    委託，處理「行政院金融重建基金設置及管理條例」第10條
    第1項所規定之事項，顯不相同。
(二)本件中央存保公司係代行上訴人信用部之職權，與被上訴人
    簽訂系爭契約，為契約之當事人，關於系爭契約發生爭議，
    既已約定由契約兩造當事人之主管機關洽商認定，自應依系
    爭契約第2條第3項之約定，由財政部洽農委會個別認定，方
    符簽訂系爭契約之本旨。
(三)綜合上述，上訴人以被上訴人關於讓與承受標的之系爭金額
    之認定，發生爭議，未依系爭契約第2條第3項之約定，由財
    政部洽農委會個別認定之，逕行提起本件訴訟欠缺權利保護
    要件為抗辯，尚非無據。
六、綜上所述，被上訴人就關於承受、讓與標的之系爭金額之認
    定，既有爭議，而未依系爭契約第2條第3項之約定，由財政
    部洽農委會個別認定，逕提起本件訴訟，其權利保護要件即
    有欠缺，而原法院竟為其勝訴判決，並為假執行之宣告，容
    有未恰；上訴意旨指摘原法院之判決不當，求予廢棄，非無
    理由，應由本院予廢棄，更為判決如主文所示。
七、本件事證已臻明確，兩造其他攻擊、防禦方法，及提出未援
    用之證據，經斟酌後認不影響判決基礎，無逐一論述必要，
    併此敘明。
八、據上論結，本件上訴為有理由，依民事訴訟法第450條、第7
    8條之規定，判決如主文。
中    華    民    國    98    年     3    月     3    日
                    民事第五庭
                        審判長法  官  魏麗娟
                              法  官  黃雯惠
                              法  官  陳博享
正本係照原本作成。
如不服本判決，應於收受送達後20日內向本院提出上訴書狀，其
未表明上訴理由者，應於提出上訴後20日內向本院補提理由書狀
（均須按他造當事人之人數附繕本）上訴時應提出委任律師或具
有律師資格之人之委任狀；委任有律師資格者，另應附具律師資
格證書及釋明委任人與受任人有民事訴訟法第466條之1第1項但
書或第2項（詳附註）所定關係之釋明文書影本。
中    華    民    國    98    年    3     月    4     日
                              書記官  鄭靜如
附註：
民事訴訟法第466條之1（第1項、第2項）：
對於第二審判決上訴，上訴人應委任律師為訴訟代理人。但上訴
人或其他法定代理人具有律師資格者，不在此限。
上訴人之配偶、三親等內之血親、二親等內之姻親，或上訴人為
法人、中央或地方機關時，其所屬專任人員具有律師資格並經法
院認為適當者，亦得為第三審訴訟代理人。


司法院資訊處製作；財團法人民間司法改革基金會備份。
